臺北高等行政法院判決
                                       99年度簡字第784號
原      告　保誠人壽保險股份有限公司
代　表　人　湯爾祺
訴訟代理人　黃慶源律師(兼送達代收人)
          　謝淑芳律師
被      告　勞工保險局
代　表　人　陳益民（總經理）住同上
訴訟代理人　曾耀寬
　　　　　　楊淑惠
　　　　　　游婉華(兼送達代收人)
上列當事人間勞工退休金條例事件，原告不服行政院勞工委員會
中華民國99年10月1 日勞訴字第0990013828號訴願決定，提起行
政訴訟，本院判決如下：
    主  文
原處分及訴願決定均撤銷。
訴訟費用由被告負擔。
　　事實及理由
一、程序事項：本件因屬不服行政機關所為罰鍰處分而涉訟，其
    標的之金額為新臺幣（下同）5 千元，係在40萬元以下，依
    行政訴訟法第229 條第1 項第2 款規定，應適用簡易程序，
    另依同法第233 條第1 項規定，不經言詞辯論逕行判決，合
    先敘明。
二、事實概要：本件原告為適用勞動基準法（下稱勞基法）之行
    業，案經被告發現訴外人黃孝宇任職原告公司期間，原告未
    依勞工退休金條例第15條規定，於民國（下同）97年5 月至
    98年6 月按月提繳工資，被告乃以原告違反上開規定，依同
    條例第52條規定，於99年3 月4 日以保退二字第0996002065
    0 號裁處書（下稱原處分），裁處原告罰鍰5 千元。原告不
    服，提起訴願經決定駁回，遂提起本件行政訴訟。
三、原告起訴主張下列各情，並聲明原處分及訴願決定均撤銷：
  (一)原告公司成立於51年，以經營人壽保險業為主，於98年2 月
    20日與中國人壽保險股份有公司（下稱中壽公司）簽訂契約
    ，將業務通路包括業務員所經手保單等概括讓與予中壽公司
    ，並經行政院金融監督管理委員會（下稱金管會）核准，於
    98年6 月19日完成交割，所有業務人員等於同日移轉於中壽
    公司承受，原告公司雖已不再經營業務員銷售通路，惟仍繼
    續銀行保險等經營。訴外人黃孝宇（於98年6 月19日轉任中
    壽公司）自88年12月22日起受原告聘僱，擔任承攬業務人員
    ，89年7 月1 日向原告申請轉任業務主任職務，並與原告簽
    訂業務主管聘僱契約。詎被告竟以原告未按規定申報調整黃
    孝宇之勞工退休金月提繳工資，依勞工退休金條例第52條規
    定，於99年3 月4 日以原處分對原告裁處罰鍰5 千元。原處
    分認定理由為：「貴單位（原告）前所屬勞工黃孝宇君97年
    5 月至98年6 月每月工資為（請參閱明細表）元，惟貴單位
    並未為其覈實申報調整月提繳工資，與規定不合」等語，但
    被告查核認定黃孝宇月薪資總額，係將其自原告公司領取承
    攬契約及聘僱契約之全部報酬合計作為提繳退休金基礎，非
    以勞基法規定之「工資」為準，被告機關適用法律錯誤而作
    成行政處分，認事用法顯有違法不當。原告不服原處分提起
    訴願，又經行政院勞工委員會（下稱勞委會）以：「黃君97
    年5 月至8 月之所得，僱傭契約部分得到的所得分別為新台
    幣2037、1406、1913、5143元，而同時承攬契約之所得則分
    別為16060 、21548 、26142 、34892 元，由上揭薪資結構
    可看出黃君主要之工作在招攬保險。」、「（原告）提供之
　　業務人員招攬行銷作業細則、銷售人員懲處辦法、銷售人員
　　懲處辦法特別條款等，對於保險業務員於招攬保險時，訂定
　　多項作業準則、評量方式及違規之處理，且顯見業務人員於
　　服勞務時，行為需以公司之上開準則為依規，且僅得專為訴
　　願人招攬保險，復有各項訓練課程及晉陞管道，從屬性甚明
　　；復由勞動基準法亦規定得以按件計酬為報酬之給付方式，
　　則原處分機關以訴願人巧以『承攬契約』佣金名義給予，規
　　避較高之月提繳工資提繳勞工退休金及黃君承攬契約之報酬
　　實為其受僱訴願人工作之工資，而認訴願人違反勞工退休金
　　條例第15條第2 項規定，尚非無據。」等語，駁回訴願。
　(二)保險業務員與其所屬保險公司之法律關係，應依契約自由原
　　則以其上勞務給付型態而定，原處分及訴願決定機關僅以個
　　案被保險人在承攬契約項下所得高於聘僱契約，即認定原告
　　「巧以承攬契約佣金名義給予，規避較高之月提繳工資，係
　　倒果為因，不當干涉企業經營與私法上權利義務關係。因原
　　告公司業務制度區分承攬業務人員及業務主管兩種不同之勞
　　務給付關係，「承攬業務人員」與公司簽訂承攬契約，僅從
　　事招攬保險之承攬工作，承攬報酬來自於其招攬保險經保戶
　　同意投保並繳納保費後，依商品種類按所收取保費一定比率
　　計算領取，「業務主管」則與公司簽訂業務主管聘僱契約，
　　負責增員及及發展組織，並依增員績效及組織業績表現領取
　　業務主管報酬，即「業績獎金」、「增員獎金」及「主管產
    能獎金」等。因此，黃孝宇於擔任業務主管期間，與原告間
    同時訂有業務人員承攬契約及業務主管聘僱契約，二者為各
    自獨立之契約，工作內容與報酬計算方式均不同。原告與黃
    孝宇所簽訂之業務主管聘僱契約及業務人員承攬合約因合約
    版本更新，於95年1 月1 日重新簽約，主要約定內容及業務
    制度精神未改變，原告依業務主管聘僱契約約定之薪資報酬
    ，包括「業績獎金」、「增員獎金」及「主管產能獎金」依
    法提繳勞工退休金，而不包括承攬契約之佣金報酬，此乃原
    告業務制度之本旨，亦完全符合勞工退休金條例係以勞基法
    所規定之「工資」為基礎提繳退休金之規定。
  (三)「業績獎金」之計算原則以該業務主管轄下業務員招攬保險
    之業績及其推介主管所屬直轄業經為基礎計算；「增員獎金
    」以被增員者（即經由該業務主管推介而成為原告公司業務
    主管）產生之基礎計算而得；「主管產能獎金」則以符合核
    發條件者其直轄組FYC （保單首年度佣金）．其實際設算業
    績範圍及計算比例，依業務主管職級有差異之規定。業務主
    管的報酬係由經營及發展組織的業績而來，而承攬業務人員
    則是自己招攬保險以獲致佣金報酬，二者工作內容與性質皆
    不同，報酬計算方式亦不同。承攬業務人員以其成功招攬保
    險，依商品種類按所收取保費一定比率計算領取佣金報酬，
　　業務員招攬成功保單收取保費愈多，承攬佣金報酬愈多，且
　　沒有上限。
  (四)黃孝宇先與原告簽訂承攬契約從事保險招攬工作，後又自行
    報聘希望擔任業務主管工作，以賺取業務主管報酬，然實際
    執行時，卻仍偏好自己招攬保單賺取佣金，而在增員發展組
    織上力不從心，以至於業務主管收入相對較少，這是當事人
    基於個人能力與喜好在兩種工作間選擇的結果，為原告所不
    樂見，但也莫可奈何，詎料原處分及訴願決定以當事人無力
    增員發展組織的結果，而謂「由上述薪資結構可看出黃君主
    要之工作在招攬保險」，黃孝宇本來就有承攬業務人員身分
    ，可獲得較高佣金，而其要如何增員發展組織依組織業績賺
    錢，亦係其自由選擇。原處分及訴願決定機關竟以此謂：原
    告「巧以承攬契約佣金名義給予，規避較高之月提繳工資」
    ，是倒果為因。
  (五)由於各保險公司對於保險銷售的經營策略不同，公司的業務
    制度配合經營策略即會有本質上的差異，因此，保險業雖經
    勞委會86年11月3 日（86）台勞動一字第047495函指定自87
    年4 月1 日起適用勞基法；然鑒於各公司業務員勞務給付態
    樣複雜與特殊，勞委會乃於89年間三度邀集包括保險業勞方
    代表、保險業資方代表及學者專家，就保險從業人員之勞務
    給付型態，究為僱傭、承攬、委任、居間或兼具僱傭與承攬
    之混合契約，進行深入研究與討論，最後獲致6 點共識，明
    確表示基於契約自由原則，保險業與從業人員之勞務給付型
    態，應以雙方自由訂定為原則，公告適用勞基法之行業，其
    從業人員並非當然有該法之適用，而是仍應就實務上認定其
    勞務給付型態是否為僱傭關係而定；歷年來各級法院亦一再
    重申，保險業與從業人員之契約關係並非從此一律視為勞動
    契約，而不問其實際勞務給付之法律關係，此有最高法院95
    年度臺上字第1175號、臺灣高等法院93年度勞上字第25號等
    判決可供參考。
  (六)原告與承攬業務人員所簽訂承攬契約附件一之「業務人員招
    攬行銷作業細則」，是根據「保險業招攬及核保理賠辦法」
    第5 條及第6 條訂定，而該辦法是金管會依照「保險法」第
    148 條之3 第2 項授權所制定，用以規範保險業招攬作業之
    處理準則及程序，原告與承攬業務人員所簽訂承攬契約附件
    二「銷售人員懲處辦法」是根據「保險業務員管理規則」（
    下稱管理規則）第18條第1 項所訂定，該辦法是金管會依照
    保險法第177 條授權所制定，用以規範保險業務員之資格取
    得、登錄、撤銷登錄、教育訓練、懲處及其他應遵循事項，
    二者均是主管機關管理保險業務員監理意志的展現，目的仍
    在確保消費者權益受到保障，與一般勞動關係中之勞務不可
    替代性，著眼於勞工對於雇主所負之勞務給付義務不同，更
    與雙方間勞務給付法律關係之定性無關。保險業務員依保險
    法規定，必須具備一定資格並通過特定考試，取得保險業務
    員執照並完成登錄後始得從事保險招攬工作之專門職業，其
    業務員登錄則係保險主管機關授權中華民國壽險同業公會辦
    理，業務員經登錄後，應專為其所屬公司從事保險之招攬，
    乃「管理規則」第14條第1 項所明定，其目的在避免業務員
    因為利害衝突致損害保戶權益，無關乎其與所屬公司之勞務
    給付法律關係。保險業務員必須參加所屬公司辦理之教育訓
    練，如不參加，所屬公司應撤銷其業務員登錄，乃同規則第
    12 條 及第13條所明定，如同律師依照「律師倫理規範」必
    須充實法律專業知識，依律師公會全國聯合會所訂在職進修
    辦法完成在職進修課程一般，保險業務員為保持其專業水準
    與服務品質，必須參加訓練課程，充實其專業知識，以保障
    消費者權益，無關乎其與所屬公司之勞務給付法律關係。
  (七)同理，「管理規則」第19條，列舉保險業務員之違規行為，
    並課以業務員所屬公司執行懲處之義務，所屬公司依規定必
    須按違規情節輕重，予以3 個月以上1 年以下停止招攬行為
    或撤銷其業務員登錄之處分，並通報壽險公會，並非因為其
    與業務員間有監督管理關係，而是因為保險公司也是依照保
    險法規定取得保險營業執照之特許事業，保險公司若未依法
    執行，主管機關得隨時依保險法相關規定予以懲處，若情節
    重大致有礙保險公司之健全營運者，主管機關視情況得為包
    括限制營業範圍、停售保險商品及暫停增員等之處分（保險
    法第171 條之1 第4 項、第149 條），這是保險主管機關監
    理意志的貫徹，而不是保險公司與其保險從業人員勞務給付
    關係的內容。實務上，業務員若不親自進行保險招攬行為而
　　使他人為之，則形同將保險業務員登錄證供他人使用，屬行
    為時「管理規則」第19條第1 項第10款規定之違規行為，依
    規定必須受3 個月以上1 年以下停止招攬行為或撤銷其業務
    員登錄之處分。因此，保險業務員必須親自進行保險招攬行
    為，乃其為保有業務員登錄證所必要，與個別保險公司勞務
    給付法律關係之定性無關。原處分及訴願機關將金管會管理
　　保險業務員監理意志的展現，以及確保消費者權益之措施，
    誤認為一般勞動關係中，著眼於勞工對於雇主所負勞務給付
    義務之勞務不可替代性，而據此認定原告係巧以承攬契約之
    名目規避法律規定。如果保險公司依照行為時管理規則管理
    ，勞工主管機關直接認定為勞動契約關係，則「管理規則」
    第3 條第2 項無須規定「業務員與所屬公司簽定之勞務契約
    ，依民法及相關法令規定辦理」，前所謂「六點共識」及法
    院判決亦係按此認定。原告與黃孝宇間所簽訂者為承攬契約
    ，不適用勞基法規定。其以承攬業務人員招攬保險，依成立
    契約件數收取一定佣金及獎金，日常出勤由其自行支配及控
    制，收入多少亦取決本身招攬績效。各法院民事判決對此類
    型契約認非勞動契約，行政機關固不受該判決拘束，惟國家
    行政與司法系統對於同一議題有南轅北轍意見，人民如何信
    賴。
  (八)業務員所受領各項報酬給付，在稅務實務上雖以「薪資」所
    得扣繳並辦理所得稅申報，惟稅法之規範目的乃人民與國家
    之法律關係，不能將所得稅扣繳憑單所列「薪資」項目遽認
    為勞基法上規定之「工資」，原處分以原告為黃孝宇申報扣
    繳之97及98年度薪資所得，認定原告未依規定提繳勞工退休
    金，應有違誤。因所得稅法「薪資」，與勞基法上「工資」
    之規範目的不同，扣繳憑單僅係所得稅法下課稅制度實現，
    目的只在證明扣繳義務人已按照稅法規定完成扣繳義務，並
    證明有報酬給付之事實，故不能以所得類別申報為「50薪資
    」，而遽認其為勞基法上規定之「工資」，此有臺灣高等法
    院94年勞上字第45號判決及臺灣臺北地方法院98年度勞簡上
    字第34號判決得參照。被告習慣以國稅局個人綜合所得稅申
  　報資料進行勾稽比對勞工保險投保薪資及勞工退休金提繳基
    礎，無視勞工保險條例所定之「月薪資總額」及勞工退休金
    條例之提繳退休金，均以勞基法之「工資」為準。此對於薪
    資結構，依照個人年度績效表現所發之績效獎金等非經常性
    給付，即無法正確反應為「工資」，而此依所得稅法規定，
    都是薪資所得。另原告與承攬業務人員間勞務給付法律關係
    ，已經臺灣臺北地方法院99年度勞訴字第73號判決認定無勞
    基法適用，與本件爭議相類似之臺灣臺北地方法院99年勞訴
    字第202 號判決亦可參考。
  (九)被告引用最高法院81年台上字第347 號判決意旨，辯稱黃孝
    宇依承攬契約為原告招攬保險，雙方間勞動關係具有人格從
    屬性、經濟上從屬性、組織上從屬性，及僱傭關係勞務給付
    固定性、繼續性及不可替代性之特性，而主張系爭承攬契約
    為僱傭關係云云。惟黃孝宇依承攬契約所從事之招攬保險工
    作，沒有約定之工作時間、考勤，無制服、不具人格從屬性
    ；沒有工作代理及酬勞分享之情形、不具組織上從屬性，且
    須成功招攬保單收取保費才能享有報酬，與招攬次數或時間
    無關、不具經濟上從屬性，不適用勞基法等語。
四、被告則以下列各情置辯，並聲明駁回原告之訴：
  (一)依照勞工退休金條例第6、7及16條規定略以，本條例之適用
    對象為適用勞基法之本國籍勞工。雇主應為適用本條例之勞
    工，按月提繳退休金，儲存於被告設立之勞工退休金個人專
    戶，勞工退休金自勞工到職之日起提繳至離職當日止。同條
    例第3 條規定，勞工之定義依勞基法第2 條第1 款規定，謂
    受雇主僱用從事工作獲致工資者。又「有關保險業務員招攬
    保險，其與保險業、保險代理人公司、保險經紀人公司等，
    是否有僱傭關係問題，應依雙方勞動關係之具體內容認定之
    。即僱傭關係存在與否應視勞動關係之內容及實質情形予以
    認定，報酬給付方式（有底薪制或佣金制）非為唯一考量之
    因素」、「故佣金制之保險業務員，如與受有底薪之業務員
    ，同樣接受公司之管理、監督，並從事一定種類之勞務給付
    ，似應視為有僱傭關係之存在。惟如雖實際從事保險業務招
    攬工作，按業績多寡支領報酬，但毋需接受公司之管理監督
    （公司亦無要求任何出勤打卡）則應視為承攬關係。」、「
    有關保險業事業單位與從業人員之勞務給付型態，固以雙方
    自由訂定為原則，惟有無勞基法之適用，仍應就實務上認定
    其勞務給付型態是否為僱傭關係而定。」，分別為勞委會83
    年8 月5 日（83）台勞保二字第50919 號函及90年3 月9 日
    （90）台勞資二字第0009867 號函釋在案。
  (二)依照勞工退休金條例第3 、14、15條及其施行細則第15條規
    定略以，勞工退休金月提繳工資應按勞工之月工資總額，以
    勞基法第2 條第3 款規定之工資為準（即勞工因工作而獲得
    之報酬，包括工資、薪金及按計時、計日、計月、計件以現
    金或實物等方式給付之獎金、津貼及其他任何名義之經常性
    給與均屬之）。其每月工資如不固定者，以最近3 個月工資
    之平均為準，再依「勞工退休金月提繳工資分級表」規定之
    金額填報。勞工之工資如在當年2 月至7 月調整時，其雇主
    或所屬單位應於當年8 月底前，將調整後之月提繳工資通知
    勞保局；如在當年8 月至次年1 月調整時，應於次年2 月底
    前通知勞保局，其調整均自通知之次月1 日起生效。另依同
    條例第52條規定略以，雇主違反第15條第2 項規定者，處5
    千元以上2 萬5 千元以下罰鍰。
  (三)依照勞委會85年2 月10日（85）台勞動二字第103252號函釋
    ，查勞基法第2 條第3 款工資定義規定重點，應在該款前段
    所敘「勞工因工作而獲得之報酬」，至於該款後段「包括」
    以下文字係例舉屬於工資之各項給與，規定包括「工資、薪
    金」、「按計時..獎金、津貼」或「其他任何名義之經常性
    給予」均屬之，但非謂「工資、薪金」、「按計時..獎金、
    津貼」必須符合「經常性給與」要件始屬工資，而應視其是
    否為勞工因工作而獲得之報酬而定。又該款末句「其他任何
    名義之經常性給與」一詞，法令雖無明文解釋，但應指非臨
    時起意且非與工作無關之給與而言，立法原旨在於防止雇主
    對勞工因工作而獲得之報酬不以工資之名而改用其他名義，
    故特於該法明定應屬工資，以資保護。
  (四)按有關保險業事業單位與從業人員之勞務給付型態，固由雙
    方自由訂定，惟僱傭關係存在與否仍應視勞動關係之內容及
    實質情形予以認定，報酬給付方式（有底薪制或佣金制）並
    非唯一考量之因素。故佣金制之保險業務員，如與受有底薪
    之業務員，同樣接受公司之管理、監督，並從事一定種類之
    勞務給付，似應視為有僱傭關係之存在。惟如雖實際從事保
    險業務招攬工作，按業績多寡支領報酬，但毋需接受公司之
    管理監督則應視為承攬關係，前已明敘。再者，依最高行政
    法院94年度判字第1007號及95年度判字第1472號判決意旨，
    依行為時「管理規則」第3 條、第12條、第14條、第15條及
    第19條（現行法第18條）規定，保險業務員應由所屬公司負
    責其資格之登錄、訓練、管理與監督，且業務員經登錄後應
    專為其所屬公司從事保險之招攬，如因招攬行為所生之損害
    並由所屬公司依法負連帶責任，因此保險業務員與其所屬保
    險公司之關係，與民法之僱傭關係較為相似；因保險業務員
    不具有獨立工作之性質，縱其所得並無固定薪資，但實已包
    含於業績報酬中，其取自所屬公司之所得與執行業務所得有
    別。保險業務員所領報酬，名目上雖為承攬獎金，惟實際上
    係以業務員招攬保險業務達一定金額以上而計算給與之報酬
    或獎金，屬業務員招攬保險業務之對價，其性質應屬工資。
    據原告聘僱契約書載，黃孝宇擔任原告之通訊處處經理／業
    務主管，協助業務之推動、發展與管理，並依原告之作業規
    定辦理所轄各級業務人員之招募、訓練、輔導及管理。又該
    契約書第4 條報酬約定，業務主管之報酬，包括擔任主管工
    作而獲得之經常性給付及其他非屬經常性之獎金及津貼…。
    又業務主管工作規則第肆章第11條薪資：業務主管主要薪資
    項目有1.業績獎金（依轄下業務員所承攬業績及推介主管所
    屬直轄業績計算）。2.增員獎金（依被增員者業績計算）..
    。據所附黃孝宇薪資明細，其97年5 月至8 月之所得，僱傭
    契約部分得到的所得分別為2,037 、1,406 、1,913 、5,14
    3 元，而同時承攬契約之所得則分別為16,060、21,548 、
    26,142、34,892元，由上揭薪資結構可看出黃孝宇主要之工
    作在招攬保險。復觀業務主管工作規則第6 章第15條懲處部
    分，其懲處亦受原告所頒布「銷售人員懲處辦法」、「銷售
    人員懲處辦法特別條款（業務系統）」..規範，對於保險業
    務員於招攬保險時，訂定多項作業準則、評量方式及違規之
    處理，顯見業務人員於服勞務時，行為需以公司之上開準則
    為依歸，且僅得專為原告招攬保險，復有各項訓練課程及晉
    陞管道，從屬性甚明；復由勞基法亦規定得以按件計酬為報
    酬之給付方式。原告亦依勞工退休金條例規定申報黃孝宇提
    繳勞工退休金。綜上所陳，顯見黃孝宇受僱原告工作，擔任
    業務主任及招攬保險之工作，殆無疑義。
  (五)按勞工退休金條例之適用對象為適用勞基法之本國籍勞工，
    黃孝宇既受僱原告工作，應適用勞工退休金條例相關規定，
    其月提繳工資亦應覈實按工作獲得之報酬申報，提繳單位所
    發之各項獎金、津貼等均屬勞工因工作而獲得之報酬，應列
    入月工資總額內申報月提繳工資，此係強制規定，非雇主或
    勞工可自由增減，更非得以區分「承攬」、「僱傭」各部分
    而擇一申報。又據原告提具黃孝宇97年5 月至98年6 月之薪
    資明細表所示，黃孝宇所得區分為業務主管薪資類（經常性
    所得）及承攬報酬／業務主管其他非經常性津貼獎金類，亦
    即該業務主管其他非經常性津貼獎金類係其受僱工作之報酬
    ，佐之原告所填具黃孝宇97及98年度各類所得扣繳暨免扣繳
    憑單影本上載所得類別為「薪資」（格式：50），並非以執
    行業務所得（承攬之報酬）申報，更為明確。是即黃孝宇承
    攬契約之報酬，實為其受僱原告工作之工資，殆無疑義，自
    應列入月工資總額內計算，原告僅以其業務主管薪資類（經
    常性所得）所列金額以部分工時人員6,000 元等申報黃孝宇
    月提繳工資，未將其承攬報酬/ 業務主管其他非經常性津貼
    獎金類，列入其月提繳工資計算申報，自有未洽。洵此，被
    告以原告檢據黃孝宇97年5 月至98年6 月之薪資明細表及97
    年度、98年度各類所得扣繳暨免扣繳憑單影本等資料審核，
    以黃孝宇之月提繳工資未依前開規定覈實申報調整，依照勞
    工退休金條例第52條規定處以罰鍰，於法並無不合。另按原
    告因同案未依勞工保險條例之規定覈實申報投保薪資，被處
    以勞保行政罰鍰，亦提起行政訴訟等語。
五、查本件原告與其所屬員工黃孝宇就雙方合議之勞務契約類型
    ，自95年1 月1 日起同時訂定兩種勞務契約，即業務主管「
    聘僱契約書」與業務人員「承攬契約書」（見原證4 、5 ）
    ，原告以雇主身分，就上述雙方之「聘僱契約」，按勞工退
    休金條例提第14條、第15條規定提繳退休金，自97年5 月至
    98年6 月期間就黃孝宇月薪資總額僅按3,000 元至6,000 元
    不等之數額提繳，被告則認原告應將黃孝宇所訂上述兩種契
    約分別獲得之報酬，應合併計算繳納，其數額自18,097元至
    57,432元不等，有原處分所附明細表可按（見本院卷第29頁
    ）。因此，認定被告違反勞工退休金條例第15條第2 項規定
    ，依同條例第52條規定裁處原告罰鍰5,000 元。是以歸納兩
    造之陳述，本件雙方之爭點為：被告將原告分別給付黃孝宇
    之薪資與報酬，認定均屬勞基法勞工之月工資總額，原告未
    將兩者合計提繳月退休金，認有違反勞工退休金條例第15條
    第2 項規定而裁罰原告，是否有理由？茲分述如下：
  (一)按勞工退休金條例於93年6 月30日公布，94年6 月30日施行
    ，立法目的依該條例第1 條規定：「為增進勞工退休生活保
    障，加強勞雇關係，促進社會及經濟發展」。又勞工退休金
    事務之主管機關在中央為勞委會，在地方為各直轄市及縣（
    市）政府，但關於勞工退休金之收支、保管、滯納金之加徵
    、罰鍰處分及其強制執行等業務，由中央主管機關勞委會委
    任勞工保險局辦理，分別為該條例第2 條、第5 條所明定。
    是以本件被告對原告未提繳退休金之罰鍰處分，為其依法所
    受委任執行之業務。
  (二)依勞工退休金條例第6 條規定：「雇主應為適用本條例之勞
    工，按月提繳退休金，儲存於勞保局設立之勞工退休金個人
    專戶。除本條例另有規定者外，雇主不得以其他自訂之勞工
    退休金辦法，取代前項規定之勞工退休金制度。」、同條例
    第14條規定：「（第1 項）雇主每月負擔之勞工退休金提繳
    率，不得低於勞工每月工資百分之6 。（第2 項）前項規定
    月提繳工資分級表，由中央主管機關擬訂，報請行政院核定
    之。」、第15條第2 項規定：「勞工之工資如在當年2 月至
    7 月調整時，其雇主或所屬單位應於當年8 月底前，將調整
    後之月提繳工資通知勞保局；如在當年8 月至次年1 月調整
    時，應於次年2 月底前通知勞保局，其調整均自通知之次月
    1 日起生效。」、第52條規定：「雇主違反第15條第2 項..
    規定者，處新臺幣5 千元以上2 萬5 千元以下罰鍰。」，依
    此，雇主每月負擔勞工退休金提繳率百分之6 ，工資如有調
    須通知被告，如有違反，由被告處以罰鍰。
  (三)適用前開規定之主體，分別為雇主與勞工，關於其定義，依
    勞工退休金條例第3 條規定：「本條例所稱勞工、雇主、事
    業單位、勞動契約、工資及平均工資之定義，依勞動基準法
    第2 條規定。」，勞動基準法第2 條第1 款對於勞工定義為
    ：「謂受雇主僱用從事工作獲致工資者」、第2 款對於雇主
    則定義為：「謂僱用勞工之事業主、事業經營之負責人或代
    表事業主處理有關勞工事務之人。」、第3 款對於工資定義
    為：「為勞工因工作而獲得之報酬；包括工資、薪金及按計
    時、計日、計件以現金或實物等方式給付之獎金、津貼及其
    他任何名義之經常性給與均屬之。」，雙方所訂定之勞務契
    約，依同條第6 款規定為勞動契約，其定義為：「謂約定勞
    雇關係之契約。」。勞動基準法既特別定義為勞動契約，則
    其與民法第482 條以下之僱傭契約關係，有所區別，亦即民
    法之僱傭契約屬於勞務契約一種，為規範僱傭人與受僱人間
    之一般性勞務契約，關於受僱人從事僱傭勞務之細節性及雇
    主照料義務等，民法僅作原則概括性之規定；而勞動契約亦
    屬勞務契約，但其限定在依勞動基準法所定義下之雇主及勞
    工，舉凡勞動契約種類、終止、工資、工作時間、請假、休
    假、退休、工作規則、職業災害等，自勞動契約開始至終止
    ，甚至終止後雇主相關義務如勞基法第19條發給服務證明書
    ，均設有詳細規定。又關於勞動基準法之勞雇關係定義，學
    界及實務係以：「按勞動基準法所規定之勞動契約，係指當
    事人之一方，在從屬於他方之關係下，提供職業上之勞動力
    ，而由他方給付報酬之契約，就其內涵言，勞工與雇主間之
    從屬性，通常具有：(1)人格上從屬性，即受僱人在雇主企業
    組織內，服從雇主權威，並有接受懲戒或制裁之義務。(2)親
    自履行，不得使用代理人。(3)經濟上從屬性，即受僱人並不
    是為自己之營業勞動而是從屬於他人，為該他人之目的而勞
　　動。(4)組織上從屬性，即納入雇方生產組織體系，並與同僚
　　間居於分工合作狀態等項特徵，初與委任契約之受委任人，
　　以處理一定目的之事務，具有獨立之裁量權者迥然不同。」
　　（最高法院96年台上字第2630號判決參照），被告亦援引最
　　高法院81年台上字第347 號判決意旨，採取上開標準以認定
　　兩造間為勞動契約關係（見被告補充答辯狀，本院卷第265-
　　267 頁）。
　(四)勞動基準法因詳細規定勞動契約勞雇雙方之權利義務，該法
　　即不斷擴大其適用範圍，自73年8 月1 日施行時，僅適用於
    農林漁牧業、製造業等；迨至85年12月27日修正擴大適用範
    圍，於該法第3 條規定，至遲於87年12月31日以前適用一切
    勞雇關係，但仍就部分行業適用勞動基準法窒礙難行者，排
    除該法之適用。勞委會於86年10月30日公告將保險業於87年
    4 月1 日納入勞動基準法適用範圍，亦係因此立法緣由而生
    。保險業於87年4 月1 日雖納入勞動基準法適用範圍，然因
    勞動契約為私法上契約，依當事人之合意而訂立，且於訂立
    後才產生雇主與勞工間之關係，按勞動基準法之權利義務規
    定適用。惟本件原告與黃孝宇間同時訂立「聘僱契約書」與
    「承攬契約書」。依「聘僱契約書」第1 條約定：「乙方（
    指黃孝宇）同意受聘擔任甲方（指原告）之通訊處經理／業
    務主管，負責／協助通訊處業務之推動、發展與管理，並依
    甲方之作業規定辦理所轄各級業務人員之招募、訓練、輔導
    及管理。」，然依「承攬契約書」第1 條承攬事項約定：「
    1.甲乙雙方同意就招攬保險之工作依本契約之定成立承攬關
    係，不適用民法僱傭或其他勞動法令之規定。2.乙方同意為
    甲方招攬保險業務，甲方並授權乙方得為下列招攬行為：(1
    ) 解釋保險商品內容及保單條款....」。因之，本件涉及原
　　告依「聘僱契約書」為黃孝宇之雇主，但依「承攬契約書」
　　為黃孝宇之定作人。此涉及雇主與勞工勞契約有無可能同時
    並存承攬關係？
  (五)按「本件原審認上訴人除與對造上訴人富邦人壽保險股份有
　　限公司訂立僱傭契約外，另與富邦人壽保險股份有限公司訂
　　有承攬契約，首年服務津貼、續年服務津貼、業績津貼、獎
　　勵金，係以保戶繳交保費為條件，依據保單金額之多寡，經
　　完成一定之招攬工作，上始能請求給付，其性質應為承攬契
　　約之報酬，非屬僱傭契約中受僱人之工資，難謂有何違背法
　　令（最高法院93年台上字第1426號判決意旨參照）。準此，
　　實務認勞工與雇主成立勞動契約，亦可同時成立承攬契約，
　　且基於契約自由原則及承攬契約容許承攬人無從屬關係之特
　　性，亦可認承攬契約可與勞動契約同時併存。本件原處分就
　　原告與黃孝宇間同時存有勞動契約與承攬契約關係之事實，
　　並未審酌，即逕將黃孝字依承攬契約所獲之佣金報酬與其依
　　聘僱契約之工資合併認屬其月工資總額；訴願決定認原告「
　　巧以『承攬契約』佣金名義給予，規避較高之月提繳工資」
　　等情，顯未就上述實務見解與上述承攬契約書第1 條約定意
　　旨審酌。
  (六)原告援引多份民事勞工法庭就保險業務員與保險公司間非屬
    勞動契約之判決，其中臺北地院99年度勞訴字第73號判決、
    99年度勞訴字第202 號判決等表示：保險公司所之「業務人
    員招攬行銷作業細則」、「業務品質評議管理辦法暨作業相
    關細則」等係按主管機關基於保險法第148 條之3 、第177
    條監督管理所訂定，業務員得自行裁量決定招攬保險之時間
    、地點方式，不能因此而認定業務員與保險公司有從屬關係
　　等情，而本件原處分與訴願決定認原告與黃孝宇間所訂承攬
　　契約有從屬關係，形成行政機關與勞工法庭對同一勞務型態
　　契約，不同之認定。惟勞工退休金條例第3 條、第14條、第
　　15條等，均明定勞基法之雇主、工資、勞動契約等定義為適
　　用該規定之前提，故本件仍應以該法所定雇主、工資之概念
　　判斷。
  (七)原處分就黃孝宇之承攬佣金屬勞基法工資，並無認定說明。
    惟依「聘僱契約書」第3 條約定：「1.乙方之報酬包括因擔
    任主管工作而獲得之經常性給付及其他非屬經常性之獎金及
    津貼，其細項目及核算標準，依乙方所屬職級及甲方有關規
    定辦理。2.乙方轄下業務人員所承攬之保險契約有無效、經
    撤銷、解約或終止等事由致保險契約失其效力且甲方已退還
    保戶所繳交之保險費時，乙方不得享有基於該無效保險契約
    所計算之各項主管津貼及獎金，已受領者，應即返還甲方，
    乙方離職時亦同。」（見原證4 ），而「承攬契約書」第3
    條承攬報酬約定：「1.乙方必須將有要保意願客戶簽妥之要
    保書及首期保險費（依各別客戶實際繳費方式而定）轉交予
    甲方，經甲方同意承保且保險契約效力確定後，乙方始得按
    本契約附件四『保險招攬報酬支給標準』請領報酬。..3.乙
    方所承攬之保險契約若有無效、經撤銷、解除或終止等事由
    致保險契約失其效力且甲方已退還要保人所繳保險費時，乙
    方不得請領基於該無效保險契約計算之承攬報酬，已受領者
    ，應即返還甲方，乙方離職後亦同。4.乙方若有積欠甲方任
    何款項未還，乙方同意甲方得自應付予乙方之報酬及其他款
    項逕行扣抵；若乙方本人報酬有不足扣抵而經主管代償者，
    乙方無條件同意甲方得於其有報酬產生之月份；逕行代扣主
    管已代償之款項金額，並償還予被扣款之主管，扣款明細應
    於每月報酬給付明細表中列明。」（見原證5 ）。依此，雙
    方約定之承攬標的，係使原告與黃孝宇招攬之客戶達成保險
    契約之訂定為內容，且以「報酬」稱之，而此之報酬來源又
    約定為「客戶簽妥之要保書及首期保險費」，並按原告所定
    「保險招攬報酬支給標準」請領等情，此與民法第490 條以
    「他方完成工作，給付報酬」之承攬契約法律定義相當，而
    與勞基法第2 條對於工資以「因工作而獲得」對價，不以「
    完成工作」之定義不符；且如將本件之佣金視為工資，則後
    續勞基法之資遣費、退休金等關於平均工資計算，是否因原
    處分認定屬工資，即應將之加入平均工資計算範圍？反逸出
    雙方原來約定文義。
  (八)訴願決定以「依薪資結構可看出黃君主要之工作在招攬保險
    。復觀訴願人提供之業務人員招攬行銷作業細則..訂定多項
    業務準則、評量方式及違規之處理，行為需以公司之上開準
    則為依規（歸），且僅得專為訴願人招攬保險，復有各項訓
    練課程及晉陞管道，從屬性甚明」，而認原告規避較高之月
    提繳工資等情。但薪資結構，依聘僱契約與承攬契約，分別
    給付黃孝宇薪資與報酬，後者以其達成之保險契約成果認定
    ，與勞基法工資，並不相同，已如前述；至原告評量部分，
    因承攬契約性質，本即有定作人本得訂定相關之工作條件，
    要求承攬人達成之本質，而保險業主管機關所金管會定有「
    管理規則」，其第3 條、第12條、第18條，要求保險公司應
    對在其公司登錄之業務員為管理、訓練及監督，原告係基於
    法令規定，對其業務員監督，與勞動契約之「從屬性」概念
    ，應予區分，尚不能以主管機關要求保險公司之義務，界定
    業務員與保險公司間之「從屬性」概念。又依黃孝宇97年5
    月至98年6 月月資總額，前後自18,097元至57,432元不等，
    以此起伏較多之金額差距，與一般勞動契約以定期定額之規
    律性收入為特徵者不同；而「從屬性」為抽象之概念，在以
    契約聯立或混合情形下，適用該概念，尚須有具體事項佐證
    ，此包括雇主之指示權何在？勞工有無服從義務？違反勞務
    契約，雇主可否懲戒？所涉勞務之專屬性之分析？勞工與同
    僚間之分工情形？納入企業組織體系而有屬於組織評價狀況
    等，故不能單以工資結構等，即認本件原告與黃孝宇間所訂
    兩種契約，均屬勞動契約。又規避法令係以迂迴方式迴避強
    制規定，如訂約雙方確實有訂立同時併存之承攬與勞動契約
    之合意，自不能忽略雙方明示約定意旨而不論。
  (九)被告雖引用最高行政法院94年判字第1007號綜合所得稅事件
    、95年判字第1472號全民健康險法事件等判決意旨，惟該判
    決係就全民健康保險之保險公司給與各報酬獎金應否算為工
    資納入保險金，或是保險公司與從業人員訂立代理人契約，
    自雙方所訂契約條件定認該代理人與保險公司有專屬業務主
    從關係等情，為關於全民健康保險保險費及綜合所得稅課徵
    之爭議，其爭點為保險業務員獲得之報酬是否為工資？是否
    為薪資所得以全額課徵所得稅，抑或執行業務所得以淨額課
    徵所得稅？之判斷。此係就全民健康保險法及所得稅法中，
    主管機關就保險業務人員之報酬在稅賦上之分類問題。該等
    業務人員與原告保險公司間是否成立勞動契約關係？對於原
    告是否為勞動基準法所稱之雇主，應負擔勞工法相關法規之
    雇主義務（如提供照顧、安全工作環境，雇主之給付低於基
    本工資等）？該等業務人員對雇主應否忠實（如任職中不得
    競業等），於該稅務案件等並不審酌，是故尚不能以認定屬
    薪資所得之理由，而在本件提繳勞工退休金爭議上，亦應比
    照援用。至被告另引用引用之最高法院81年台上字第347 號
    判決意旨，僅係將勞動契約學理上引用之判斷標準揭示，於
    本件原告與黃孝宇所訂定之承攬契約，明文約定不適用勞動
    法令，應就就此約定內容如何不予採納認定之，惟原處分對
    此未實質調查及判斷。
  (十)按行政程序法第9 條規定：「行政機關就該管行政程序，應
　　於當事人有利及不利之情形，一律注意。」、第10條規定：
　　「行政機關行使裁量權，不得逾越法定之裁量範圍，並應符
　　合法規授權之目的。」；次按「行政機關為行使法律所授與
　　裁量權，在遵循法律授權目的及範圍之內，充分考量應考量
　　之因素，以實踐具體個案正義，並顧及法律適用的一致性，
　　符合平等對待原則，以實踐具體個案之正義。行政法院以行
    政程序法第10條、行政訴訟法第4 條第2 項及第201 條等規
    定為基礎，對於行政機關依裁量權所為行政處分，以其作為
    或不作為是否逾越權限或濫用權力，應盡其司法審查之職責
    。行政機關行使裁量權，其結果逾越法定裁量範圍者，為逾
    越權限；其過程不符合法律授權之目的者，為濫用權力。」
    （最高行政法院95年判字第1115號判決參照）。準此，行政
    機關行政使裁量權，應符合法規授權目的，並就當事人有利
    及不利情形一併注意，否則即有濫用裁量權之違法。本件原
    告將黃孝宇之薪資與報酬明細表（見處分卷第4-69頁）送由
    被告審酌，惟原處分逕認雙方為勞動契約雇主關係，符合勞
    工退休金條例相關規定而予裁罰，未斟酌勞動契約與承攬契
    約可同時併存之契約自由原則，未就原告與黃孝宇間訂立「
    承攬契約書」明定不適用勞動法令規定判斷，有濫用權力之
    違法。
六、綜上所述，被告雖認定原告與黃孝宇間所訂定之「承攬契約
    」亦屬勞動契約關係，惟就雙方在承攬契約所訂定之不適用
    勞動法令，及原告以黃孝宇達成保險契約訂定之成果始獲得
　  佣金之約定，原處分未實質認定，被告裁處原告罰鍰，難認
    有據。訴願決定未察，仍以原告係規避勞動退休金條例規定
    而逕認雙方之承攬契約為契約，未就原告訴願意旨之主張有
    利部分判斷，亦有未合。原告起訴請求撤銷，並無不合，應
    予准許。
七、本件判決基礎已臻明確，兩造其餘之攻擊防禦方法及訴訟資
    料經本院斟酌後，核與判決不生影響，無一一論述之必要，
    併予敘明。
八、據上論結，本件原告之訴為有理由，依行政訴訟法第98條第
    1 項前段，判決如主文。
中　　華　　民　　國　　100　 年　　4　　 月　　29　　日
　　　　　　　　　臺北高等行政法院第五庭
                            　 　　 法  官　李維心
上為正本係照原本作成。
本件以訴訟事件所涉及之法律見解具有原則性者為限，始得於本
判決送達後20日內向本院提出上訴狀並表明上訴理由，如已於本
判決宣示後送達前提起上訴者，應於判決送達後20日內補具上訴
理由（均按他造人數附繕本），且經最高行政法院許可後方得上
訴。
中　　華　　民　　國　　100　 年　　4　　 月　　29　　日
 　　　　　　　　　　　　　 　　　　書記官　何閣梅